【裁判字號】    88,保險上,9
【裁判日期】    890509
【裁判案由】    給付保險金
【裁判全文】
臺灣高等法院高雄分院民事判決      八十八年度保險上字第九號
      上  訴  人    戊○○○
                    甲○○
                    丙○○
                    乙○○
                    丁○○
      右五人共同
      訴訟代理人    庚○○    .
      複代  理  人  薛西全律師
                    利美利律師
      被  上訴人    太平產物保險股份有限公司高雄分公司  設高雄市○○○路二
                              .
      法定代理人    己○○    .
      訴訟代理人    壬○○    .
                    辛○○    .
右當事人間請求給付保險金事件，上訴人對於中華民國八十八年三月二十三日台灣高
雄地方法院八十七年度保險字第六九號第一審判決提起上訴，本院判決如左：
      主      文
上訴駁回。
第二審訴訟費用由上訴人負擔。
      事      實
甲、上訴人方面：
一、聲明：求為判決：
  (一)原判決廢棄。
  (二)被上訴人應給付上訴人等均各新台幣（下同）貳拾陸萬元正，並自民國（下同）
    八十七年九月十七日起至清償日止，按年息百分之十計算之利息。
  (三)第一、二審訴訟費用，均由被上訴人負擔。
  (四)請准上訴人提供現金或同額之中國商業銀行股份有限公司高雄分行之無記名可轉
    換定期存單為供擔保後准為宣告假執行。
二、陳述：除與原判決書記載相同者，予以引用外，補稱：
Ａ、本件汽車交通事故，究係兩輛汽車抑或單一輛汽車之事故﹖
  (一)查上訴人戊○○○之配偶李走備（即其餘上訴人之父）於民國八十七年九月九日
    上午五時許，駕駛系爭被上訴人承保之自小客車外出，欲至高雄市勞工公園作晨
    間運動時，行經高雄市○鎮區○○路與中山四路之立體交岔路口時，因閃避不詳
    姓名之人所駕駛之違規且起速之車輛，才不慎撞及凱旋路與中山四路立體高架道
    路之橋墩護牆，故本件屬二輛車之汽車交通事故，按上開事實除有證人田德彰及
    蔡清輝於原審一致證稱李走備係為閃避他輛違規超速之汽車始撞上橋墩足資為證
    外，另由證人吳進春於  鈞院亦結證證稱，系爭車輛之毀損情況即該汽車右前門
    有明顯被撞擊留下凹陷之痕跡，確如上訴人八十九年一月二十九日陳報狀照片（
    按該照片乃兩造共同至現場所拍攝）所示，且系爭車輛自拖回停置迄今均從未移
    動，亦可證系爭汽車交通事故確為兩輛汽車事故，否則該車右前門為何會有明顯
    遭撞擊凹陷之痕跡。
  (二)另上訴人戊○○○於李走備車禍致死起求警方偵辦及檢察官相驗偵訊中均迭次指
    述遭一不明之違規車輛衝出為求閃避不及撞及橋墩之事實，否則以李走備每日清
    晨均駕車前往勞工公園作晨間運動，每日往返對於路況均知之甚稔，況且該車又
    非故障，斯時車輛又不多，倘非有臨時意外狀況發生，實無可能會發生自行撞及
    橋墩之情事之理，再者原審證人蘇進興雖證稱：「（戊○○○接受訊問時，有無
    告知李走備是為了閃避違規不詳姓名所駕駛之自小客車才撞上橋墩﹖）我已沒有
    印象。」，惟證人蘇進興既未否認上訴人戊○○○有告知上情，是要不得僅以證
    人蘇進興上開證詞而為上訴人不利之認定，又證人蔡清輝及田德彰之證詞雖有歧
    異之處，然彼等對曾聽聞李走備稱係為閃避不明之違規車輛始撞及橋墩乙事乃供
    詞一致，而此點始為本件事實之重要爭點，是原審僅以證人彼此間與爭點無關之
    證詞歧異，即遽不採信證人之證詞，其判決自屬草斷，蓋由於事故當時並無任何
    目擊者，是當事人之陳述為唯一可信之採證依據，今李走備雖不幸身亡，然其生
    前所述仍不失為重要之依據，且當時李走備已在加護病房，性命垂危實無任何必
    要為虛偽之陳述，今證人既均證述走李備生前有陳述係為閃避不明違規車輛始撞
    及橋墩，且此事實亦較符合一般經驗法則，是顯見本件汽車交通事故為兩輛車輛
    相撞，甚明。
  (三)又上訴人於本件事故發生之當日即八十七年九月九日以高雄地方法院郵局第六０
    三０號存證信函通知被上訴人，僅是為通知被上訴人應儘速出面調查事故原因所
    之函文，是亦不以上開函文內容為上訴人不利之認定。
  (四)綜右所述，本件被害人李走備正常駕車行駛，忽發見他車違規所為採取必要之安
    全措施閃避，因而撞及橋墩為兩輛車輛汽車交通事故，既非有強制汽車責任保險
    法第二十六條第一項所列之款不保事項或保險法除外責任，且亦符合強制汽車責
    任保險法施行細則第三條所明文之二部汽車之交通事故，自應包括駕駛人即受害
    人李走備在內，已洵無庸疑，自應為強制汽車責任保險法第九條第二項、第二十
    五條第一項第一款、第三款之保險範圍在內。
Ｂ、本件究竟由上訴抑或被上訴人負舉證責任﹖
    按舉證責任分配之判斷，我國採取(一)待證事實分類說。(二)法律要件分類說。(三)危
    險範圍說。(四)利己事實說，又依利己事實說，被上訴人主張「被害人李走備駕駛
    不慎撞擊橋墩，該汽車交通事故之發生，僅涉及一輛車，則依兩造所簽訂之保險
    契約條款：：：不負保險責任：：：云云」，若依待證事實分類說中之常態事實
    ，變態事實說，駕車正常行駛而自行不慎撞橋墩，係屬變態，而被上訴人主張此
    變態事實應先負舉證責任，且依利己事實說，被上訴人主張被害人李走備自行駕
    車不慎撞及橋墩事實，係有利於被上訴人之事實，應由被上訴人負舉證責任，上
    訴人自無先負舉證之責，而被上訴人不察，誤解契約上請求權，保險契約請求權
    ，無過失賠償主義及舉證責任分配之法則（姚瑞光老師民事訴訟法論第三百五十
    九頁，駱永宗老師，舉證責任論參），而認應由上訴人負舉證責任，則有未洽，
    亦嫌無據，又退步言，上訴人就本件汽車交通事故確為兩輛車輛事故之事實依前
    述亦已證述甚明。
Ｃ、汽車交通事故僅涉及一輛汽車，受害人不包括該汽車之駕駛人之規定，其法律效
    力如何﹖
  (一)依前述本件乃屬兩輛汽車交通事故，退步言即令本件交通事故僅涉及一輛車（上
    訴人仍否認之），被上訴人以汽車交通事故僅涉及一輛汽車者，受害人不包括該
    汽車之駕駛人之規定，拒絕理賠，亦無理由。
  (二)按強制汽車責任保險法第五條明定，因汽車交通事故：：不論有無過失，在相當
    於：：：保險金範圍內受害人均得請求保險金賠償給付（中華民國八十五年十二
    月二十七日公布於同月二十九日生效），又同法所稱受害人係指因汽車交通事故
    遭致體傷、死亡之人，並無明文排除汽車駕駛人之規定，且又所稱交通事故，係
    指因所有、使用汽車所致受害人死亡之事故、同法第五條、第九條、第十二條分
    定有明文，且同法第二十六條所列保險不保之事項，係採列舉之規定，而遍查該
    條所列之三款亦並未將單一汽車駕駛人排除於保險契約之外，況且本件被害人李
    走備係因閃避他方違規車禍而於左轉彎時失控撞及橋墩致恐，亦非單一車輛事故
    ，而被上訴人公司故為曲解法律，拒絕理賠，自屬可議。
  (三)再者，從法律位階性之觀點論之，財政部於八十六年十二月五日以台財保第八六
    二四０一七八號函『核准』「強制汽車責任保險單條款」。係為保險人之間行政
    技術規範而已，其以八十五年十二月二十九日公布生效之強制汽車責任保險法第
    九條相抵觸，自屬無效之行政命令，此觀之中央法規標準法第五條第二款規定自
    明，況且司法院大法官會議解釋第一三七、二一０號、二一六號、二六八號、二
    七四號、三四五號、三四六號、三六七號、三八０號、三九四號、四０二號闡釋
    認為涉及人民權利之限制，欠缺法律授權之依據，與憲法二十三條、中央法規標
    準法第五條第二款規定意旨不符應予一年內失效，亦即法律並非不得授權以命
    令限制人民之自由權利，惟其授權應有具體明確之目的、範圍及內容；法律僅
    作概括授權時，「除命令不得逾越母法外，其內容僅能就與母法有關之『細節性
    』及『技術性』事項加以規定」；須符合比例原則，蓋「限制人民自由權利之
    法律尚且不得超越必要程度」，何況「授權命令」乎﹖而縱觀被上訴人卻持基本
    條款而否認法律規定，其認事用法自宥未洽可指。
  (四)遍查強制汽車責任保險法第二條至第二十七條均未將駕駛被保險汽車之駕駛人排
    除於強制汽車保險契約之外，故被害人李走備駕駛系爭汽車閃避他方來車，致發
    生交通事故死亡，尚非不保事項，此觀之首揭法律規自明。
  (五)按保險契約為「典型之定型化契約」，當事人雙方經濟地位及議約能力等均相距
    甚遠，對於不明確條款解釋之原則為求保護經濟上之弱者，於消費者保護法第十
    一條第二項定有明文：定型化契約條款如有疑義時，應有利於消費者之解釋。同
    法第十四條亦明定契約之一般條款未經記載於定型化契約中而依正常情形顯非消
    費所得預見者，該條款不構成契約之內容。而被上訴人仍執陳詞「以強制汽車責
    任保險法施行細則第三條第二項，認肇事汽車雙方須碰車」於法尚嫌無據，財政
    部前開之規定無非為「防止發生道德危險」，並非保險法之「除外條款」或「不
    包括條款」，而被上訴人倒果為因，殊非的論，上訴人否認之。
  (六)次查保險契約為「最大善意契約」，因保險具有射倖性，為了維護保險契約之公
    平性，防止發生道德危險，故保險契約要求最高之誠信，法國法即稱「善意的契
    約」，若契約條款有依一般情況超乎當事人對保險契約內容所期待以外之條款，
    非經保險人或其代理人於訂約時告知被保險人或要保人，不得為契約之內容，且
    保險法第五十四條第二項更明定：「保險契約之解釋，應探求契約當事人之真意
    ，不得拘泥於所用之文字；『有疑義時，以作有利於被保險人之解釋』為原則」
    亦即保險單所載條款如有不明確時，則可適用不明確條款原則作不利於保險人解
    釋，基於保護被保險人之權益，應消費者保護法第十一條第二項為保險法第五十
    四條第二項之特別法，消費者保護法優先於保險法適用，此為學者及實務見解所
    採。
  (七)按院解字第四０一二號：「與憲法或法律抵觸之命令（其客體為法規命令）法院
    得逕認為無效」。司法院大法官釋字第三十八號解釋文前段：「：：：憲法第八
    十條之規定，旨在保障法官獨立審判不受任何干涉。所謂依據法律者，係以法律
    為審判之主要依據，並排除法律以外，與憲法或法律不相抵觸之有效規章（自治
    規章），均行排斥而不用。」依法文義之反面解釋，即與憲法或法律抵觸之無效
    規章，法官自得逕行排斥而不用，基本上與司法院院解字第四０一二號之意旨相
    待，又司法院大法官釋字第一三七號解釋：法官於審判案件時，對於各機關就其
    執業所作有關法規釋示之行政命令（一般而言，行政機關所作之釋示應指行政命
    令，係『行政規則』固非可逕行排斥而不用寫不可排斥），則行政法院何須存在
    ，但仍得依據法律表示其合法適當之見解，亦即法官有行政釋示，行政規則，職
    權命令，授權命令之違法審查權，晚近又有大法官釋字第四０七號解釋：主管機
    關基於職權因執行特定法律之規定，得為必要之釋示（職權命令、行政規則）以
    使本機關或下級機關所屬公務員行使職權時之依據。：：法於審判時應就具體案
    情，依其獨立確信之判斷，認定事實，適法法律，不受行政機關函釋之拘束，乃
    屬當然，故本件雖財政部保險司第二科於八十七年十一月二十三日台保司(二)第八
    七一八七三二二四號函仍認：「：：：交通事故之發生雖係因閃避他車，但未實
    際相撞，乃屬單一交通事故，受害人不包括該汽車之駕駛人：：：云云」乃為該
    機關之行命令，鈞長仍得就發生車禍時之具體案情，依民事訴訟法第二百二十二
    條應斟酌全辯論意旨及調查證據之結果，依自由心證判斷，而適用法律，不受前
    開行政規則之拘束，否則審判獨立及法官之命令違法審查權豈非形同虛設而已，
    此可由司法院大法官釋字第三七四號解釋理由書中表示司法院大法官審理案件法
    第五條第一項第二款所稱之「命令」，並不以形式意義之命令或使用法定名稱者
    為限，凡中央或地方機關依其職權所發布之規章（職權命令）或對法規適用所表
    示之見解（如主管機關就法規所為之函釋），雖對於獨立審判之法官無法律上之
    拘束力，若經法官於確定之終局裁判所引用者，即屬前開法條所指之命令，得為
    違憲審查之對象。
  (八)綜上所述，本件被害人李走備確非強制汽車責任保險法施行細則第三條第二項所
    指之僅一輛汽車，應為二輛汽車肇事，而其中一部車已逃逸，始合乎消費者保護
    法第十一條第二項之附合契約有疑義有利於消費者之解釋原則，否則以台灣長期
    保險業由特定之立委之把關而制定保護保險業之保險法，人民將成永遠最大之輸
    家，實非現今民主福利國家之福，為此懇祈  鈞院長明鏡高懸，依法律獨立審判
    ，不受外力之干涉，而為適當及合法之裁判。
  (九)按強制汽車責任保險給付標準第七條明定，本保險每次因汽車交通事故致每一人
    死亡，殘廢及傷害醫療給付金額，合計最高以一百四十萬為限，本標準自八十七
    年一月一日施行，而查本件車禍被害李走備於八十七年九月九日上午五時因閃避
    他車之行為，致發生撞及橋墩護牆後，經送往高雄長庚醫院救治，延至同年月三
    十病危出院返家為止，已支出有醫療費用，揆諸首揭之給付標準，上訴人自得檢
    附收據請求被告一併給付保險金。
  (十)財政部民國（下同）八十七年十一月二十三日台保司(二)第八七一八七三二二四號
    函示有違道路交通安全規則第九十四條第三項之規定及強制汽車責任保險本質為
    社會保險，擴充受害人之定義以擴大保障範圍之意旨相悖離，難認為合法。
    1.按道路交通安全規則第九十四條第三項明定，汽車駕駛人應注意車前狀況：：
      ：「並隨時採取必要之安全措施」。而本件被害人為求閃避突然不可預料之重
      大違規行為，所為採取閃避之必要安全措施，致撞及橋墩，揆諸首揭之規定並
      無違反之有，而財政部保險司反而強人所難，認應放縱汽車與對方發生擦撞，
      始符合二部車之事故，否則仍屬單一汽車交通事故是否合乎「比例原則」已非
      無疑義可指，且遍查強制汽車責任保險法及強制汽車保險法施行細則亦無此明
      定，其函示實令人難以苟同其解釋，亦欠缺法源之依據，依據「法律保留原則
      」原告自不受上開函示所拘束已自明。
    2.次查強制汽車責任保險係屬「福利國家」，為「補償」而非「賠償」汽車交通
      事故受害人「經濟損失」之重要制度之一，為求合理保障交通事故受害人之權
      益，故以法律強制汽車所有人應投保汽車責任險，係屬「政府政策性保險」，
      其政策目標，在經由強制手段，俾便受害人遭受損害，獲得合理之基本「補償
      」而「賠償」，以實現道路交通管理政策並保障大眾行車之安全為其宗旨。（
      參見司法院大法官會議第四百七十二號、四百七十三號、四百七十四號解釋）
      亦明。
    3.查我國為落實其社會政策性目標，採用日本及美國麻州及紐約強制汽車責任保
      險之法例，以「單獨立法」方式規範，以摒棄我國前公路法第六十四條、第六
      十五條、第七十六條、及交通部所訂汽車投保責任險辦法「汽車運輸業行車事
      故損害金額及醫藥補助費發給辦法」，所執行之強制汽車責任保險之有關理賠
      事項，均由行政機關發布命令及引用任意性商業保險法規及慣例，致交通事故
      受害人之權益，均無法獲得保險金之合法理賠之重大通病，故強制汽車責任保
      險之本質為「社會補償之保險法」，而絕非「社會賠償之保險法」。
    4.次查，故強制汽車責任保險法之最大宗旨，乃「加強對車禍受害人權益之保障
      」，此更可由強制汽車責任保險(一)「採行限額無過失主義」，以免除受害人之
      舉證責任，亦即明定在法定限額一百四十萬元內，加害人與受害人不論有無過
      失，均得請求保險補償之給付（參見強制汽車責任保險法第五條、第二十七條
      、第三十八條）。
    5.再查強制險「擴充受害人之定義，以擴大保障範圍」、「擴充被保險人之範圍
      ，以加強對受害人之保障」。「退縮『除外』『不保』範圍『排除多數任意責
      任保險除外不保』之事項」。按強制汽車責任保險第九條第二項受害人係指因
      汽車交通事故遭致體傷、殘廢或死亡之人，又同法第十二條亦明定汽車交通事
      故，係指因所有用或管理汽車所致：：：死亡之事故，且同法第二十六條「不
      保事項或除外責任」，均僅限於該條第一項所列三款情形一、受害人或受益人
      與被保險人或加害人串通之行為所致者，二、受害人或受益人之故意行為所致
      者。三、受害人或受益人從事犯罪之行為所致者，除上開三款之情形之外，保
      險人不得再恣意再援用其他以「前任意汽車責任保險條款」或行政命令或法規
      ，以藉規避保險人責任，而拒絕給付保險金，否則強制汽車責任保險法第二十
      六條、第九條規均豈非形同具文，其與任意責任保險常慣用技倆援用任意性商
      業保險法規、行政命令、行政解釋及慣例，可能之弊病再重現江湖而難使被害
      人獲得合理之損失補償（參見強制汽車責任保險法第九條、第二十六條、第二
      十七條）。
    6.且「為貫徹強制保險之立法精神，以落實福利國家之政策目標」，故已廢除援
      用已久公路法第六十五條投保責任險及提繳保證金之「雙軌制度」，已改採投
      保責任之「單軌制度」，且對體傷提供基本保險，其給付項目採「列舉方式」
      ，給付標準採「定額方式」，以取代我國民法有關侵害生命、身體、健康之損
      害賠償範圍之規定（參見民法第一百九十二條、第一百九十三條、第一百九十
      四條、第一百九十五條規定），無非強化交通秩序與安全維護，進而使社會大
      眾因汽車交通事故所受損害得以獲致適當及合理之補償，故全權由財政部及交
      通部共同負責辦理強制責任險，僅委託一般商業產物保險公司「承保」。
  (十一)綜右所述，被上訴人以本件汽車交通事故僅涉及一輛汽車，受害人不包括該汽車
    之駕駛人之規定拒絕理賠因上開規定有違道路交通安全規則第九十四條第三項之
    規定及強制汽車責任保險本質為社會保險，擴充受害人之定義以擴大保障範圍之
    意旨相悖離，難認合法，是被上訴人拒絕理賠實無理由。
三、證據：除援用於原審所提證據外，另提出汽車毀損照片九張，並聲請訊問證人吳
    進春。
乙、被上訴人方面：
一、聲明：求為判決如主文所示。
二、陳述：除與原判決書記載相同者，予以引用外，補稱：
  (一)緣上訴人戊○○○所有車牌號碼ＸＰ─三五二二號自小客車乙輛，於八十七年二
    月二十五日與被上訴人簽訂強制汽車責任保險契約書（保險證字號０三０二Ｐ0
    0000000號），保險期間自八十七年二月五日起至八十八年二月十四日止
    ，保險期間為期一年，上訴人戊○○○已依約繳付保費二０三八元。
  (二)查上訴人戊○○○之配偶李走備於八十七年九月九日駕駛ＸＰ─三五二二號自小
    客車，因不慎撞擊橋墩，致死亡一事，上訴人戊○○○為被上訴人公司強制保險
    戶，以存證信函通知被上訴人公司，然該函並未提及其配偶李走備係因閃避不詳
    之人所駕駛之違規超速之車輛，而致死亡，故本公司乃依據強制汽車責任保險法
    施行細則第三條第二項之規定：汽車交通事故僅涉及一輛汽車者，受害人不包括
    該車之駕駛人，而無法理賠。
  (三)次查強制汽車責任保險業務係屬公辦民營，被上訴人由承保乃至理賠，均遵循財
    政部保險司所規定之準則實行，而規範之母法強制汽車責任保險法於八十五年十
    二月二十七日公布，其施行細則於八十六年十二月三十一日發佈，實施日自八十
    七年一月一日起，故右述母法因施行細則之發佈而完備，得以實施。經查本件事
    故財政部函示屬於強制汽車責任保險法施行細則第三條第二項所明示單一事故，
    受害人自不包括該汽車之駕駛人，故原告之請求，實於法無據。
  (四)再查證人田德彰、蔡清輝雖一致證李走備係為閃避他輛違規之汽車始撞上橋墩，
    惟該二位證人已自承渠等均未在場目擊李走備駕車撞上橋墩之情況，而係事後聽
    李走備在住院期間所說，其二人既係間接聽聞上開事實，則其等之證言，核屬傳
    聞證據，而無證據能力，況二位證人經一審法院隔別訊問，其所聽聞李走備陳述
    當時行車之方向及汽車在道路之位置，一則稱李走備車行駛在中山路，為閃避直
    行凱旋路之他車，一則稱李走備所駕之車在凱旋路上，為閃避同在凱旋路上由對
    面而來之他車，差距懸殊，其證言之真實性，已有疑義，而難採信。參諸上訴人
    於本件故發生之當日即八十七年九月九日，以高雄地方法院郵局第六０三０號存
    證信函，通知被上訴人係爭汽車發生保險事故時，就李走備駕駛係爭汽車撞擊橋
    墩之原因，係載稱「因不慎」汽車前方撞擊橋墩，而車頭全毀等字樣，並未主張
    有「為閃避違規之他輛汽車致撞擊橋墩」之情事（見卷附之該次存證信函），又
    李走備不治死亡後，上訴人戊○○○於警訊中，亦未主張係因另一違規車輛致李
    走備閃避不及撞及橋墩之事實，更未請求警方偵辦該違規之不詳姓名之駕駛人（
    有相驗卷之警訊筆錄及證人蘇進典之證詞可憑）等情，益徵李走備駕駛係爭汽車
    撞及橋墩，應非為閃避另一違規汽車所致。否則依上開上訴人揭同到庭之證人田
    德彰、蔡清輝既證稱李走備住院治療期間有表示係為閃違規之他輛汽車才發生本
    件撞及橋墩之事故，則戊○○○寄發存證信函通知被告出險及接受警察訊問時，
    焉有對自有利之事實即「李走備係為閃避另一違規汽車始撞及橋墩」不加予主張
    之理﹖本件上訴人既未能就上開事實舉證以實其說，是其主張本件汽車交通事故
    ，係兩輛汽車而非單一輛汽車之事故，自不足採信。
  (五)本件由被上訴人承保強制汽車責任保險之系爭汽車，係由上訴人戊○○○之夫李
    走備駕駛不慎撞及橋墩，該汽車交通事故之發生，僅涉及一輛汽車，則一兩造所
    簽訂之保險契約保險單條款第十八條已明定汽車交通事故僅涉及一輛汽車者，被
    上訴人對駕駛被保險汽車之人不負保險責任，從而，被上訴人就本件上訴人所主
    張之汽車交通事故，即無依約負給付保險金之義務，本件上訴人之訴，自屬無理
    由，而應予以駁回。
  (六)被上訴人依  鈞院指示，於日前指派本公司相關人員會同對造前往銓志汽車修護
    廠現場對本案事故車輛進行現場勘查，並拍有相片數幀（如證物）以呈  鈞院茲
    提出說明如下：
    由照片一中，可知本車之車牌為ＸＰ─三五二二，應屬本案事故車無疑。
    據對造之說法，該車右前門之凹陷處（見照片二、三）乃事故中他車擦撞所造
      成，然據本公司理賠人員現堪查該凹陷處，認為此種凹痕非屬兩部行進中車輛
      擦撞所造成，倘係兩部行進中車輛之擦撞痕跡，應如照片四中之輪胎上方處，
      該擦撞痕應有橫方向之刮痕，且車身烤漆亦會因此而剝落。
    查本事故車之凹陷處，經被上訴人所指派之人員以手指撫摸該處，可證其車身
      烤漆完好如初，僅於該處上另有灰黑色之油污，可能為事故後加工而成。故綜
      合以上之情形判斷，被上訴人對對造之說法，實難以採信。
  (七)本案發生至今已一年有餘，現在車輛之狀況與當時之實際情形，可能已有落差。
    且就現今之車況以觀，實無法證明本案係爭事故確有他車存在，故被上訴人在已
    盡舉證責任後，自應由對造提出確有他車存在之積極證明，否則其上訴自屬無理
    由，而應遭駁回。
三、證據：除援用於審所為之立證方法外，另提出汽車毀損照片四張，並聲請向高雄
    市政府警察局交通大隊函取本件車禍發生時之相關資料及車輛受損照片。
    理    由
一、本件被上訴人之法定代理人原為孫嘉陽，茲據被上訴人具狀陳明其法定代理人已
    於八十八年四月二十七日變更為己○○，已據被上訴人提出股份有限公司變更登
    記事項卡及營利事業登記證各一紙在卷可稽，己○○並以法定代理人身分聲明承
    受訴訟，核無不合，應予准許。
二、上訴人主張因上訴人戊○○○所有車牌號碼ＸＰ－三五二二號自小客車一輛，於
    八十七年二月二十五日與被上訴人簽訂強制汽車責任保險契約書，保險期間自八
    十七年二月五日起至八十八年二月十四日止，保險期間為期一年，上訴人戊○○
    ○已依約繳付保費二０三八元在案，而上訴人戊○○○之配偶即被害人李走備，
    於八十七年九月九日上午五時許，駕駛系爭汽車外出欲至高雄市勞工公園作晨間
    運動時，行經高雄市○鎮區○○路與中山四路之立體交岔路口時，因閃避不詳姓
    名之人所駕駛之違規超速之車輛，被害人李走備因閃避他車而不慎撞及凱旋路與
    中山四路立體高架道路之橋墩護牆，而車頭左側毀損被害人李走備為毀損之引擎
    後擠壓之方向盤撞及身體，受有腹部嚴重出血、左眼重傷、左腳及胸部挫傷，幸
    經路人報警，警員將被害人李走備緊急送醫救治住院，延至同年九月三十日病情
    危急返家，於同年十月一日下午六時十五分不治死亡。上訴人於同年九月九日、
    九月二十八日先後以存證信函通知並催告被上訴人公司理賠，然被上訴人竟以事
    涉一輛車之事故而拒不出面查勘及拒絕理賠。為此依據強制汽車責任保險法第二
    十八條請求被上訴人依契約規定給付共一百三十萬元保險金及所支出之醫療費用
    ，爰訴請判決如訴之聲明等語。被上訴人則以：本件事故經財政部函示屬於強制
    汽車責任保險法施行細則第三條第二項所明示單一事故，受害人不包括該汽車之
    駕駛人，自八十七年一月一日上開施行細則實施以來，所有單一事故之駕駛人，
    均無法獲得理賠，而各家產險公司亦全遵照財政部之規定辦理，又本件事故警方
    紀錄乃至檢方偵查，均無證據可證本件上訴人戊○○○之配偶李走備係因他車違
    規所為採取必要之閃避，故本件應屬強制汽車責任保險法施行細則第三條第二項
    之單一事故，非二部汽車之交通事故，受害人不包括駕駛人李走備在內，被上訴
    人公司無庸理賠，上訴人之請求實無理由等語資為抗辯。
三、本件上訴人主張上訴人戊○○○所有車牌號碼ＸＰ－三五二二號之自小客車，於
    八十七年二月二十五日與被上訴人簽訂強制汽車責任保險契約書，保險期間自八
    十七年二月五日起至八十八年二月十四日止，保險期間為期一年，上訴人戊○○
    ○已依約繳付保費二０三八元，保險契約有效存在，為被上訴人所不爭執，並有
    上訴人提出之保險證影本一份、駕駛執照影本一份、行車執照影本一份等可證，
    又上訴人主張上訴人戊○○○之配偶李走備（即其餘上訴人之父），於八十七年
    九月九日上午五時許，駕駛上開系爭汽車外出，欲至高雄市勞工公園作晨間運動
    時，行經高雄市○鎮區○○路與中山四路之立體交岔路口時，撞及凱旋路與中山
    四路立體高架道路之橋墩護牆，而車頭左側毀損，被害人李走備為毀損之引擎後
    擠壓之方向盤撞及身體，受有腹部嚴重出血、左眼重傷、左腳及胸部挫傷，經路
    人報警，到場警員將李走備送醫救治，住院治療延至同年九月三十日病情危急返
    家，於同年十月一日下午六時十五分不治死亡等事實，亦為被上訴人所不爭執，
    並有上訴人提出之相驗屍體證明書影本一份、戶籍謄本一份可證，及證人即到事
    故現場處理之警員蘇進典於原審到庭證述明確，復經原審依上訴人聲請調取台灣
    高雄地方法院檢察署八十七年相字第一六六八號相驗卷核閱屬實，堪信上訴人此
    部分主張之事實為真實。
四、至於上訴人主張李走備駕駛系爭由被上訴人承保之自小客車，至前開地點，係因
    閃避不詳姓名之人所駕駛之違規且超速之車輛，才不慎撞及凱旋路與中山四路立
    體高架道路之橋墩護牆，故本件屬二輛車之汽車交通事故乙節，雖於原審舉證人
    蘇進典、田德彰、蔡清輝為證，並於本院舉證人即汽車保養場之技師吳進春到庭
    供證及提出系爭車輛於右前門把手前方有凹陷且有油漬之系爭汽車毀損照片九張
    資為佐證。然證人即據報前往現場處理事故之警員蘇進典於原審證稱：「我有到
    場處理，是（經由）一一０報案，先是前鎮街派出所警員前往處理，當時我到場
    交通隊已制作現場圖，車主（按即駕駛人李走備）已被送至醫院，車子撞到橋墩
    未移開‧‧‧（問：交通隊警員與現場人員有無告知車禍如何發生？）現場有交
    通隊隊員、前鎮街（派出所）警員及家屬兩人，我有問前鎮街警員，但他們說不
    知道（車禍事故如何發生），之後我去醫院，李走備在加護病房‧‧‧」等語，
    及陳稱：「（問：戊○○○於警訊時有無告知李走備是為了閃避一輛違規之小客
    車才撞上橋墩？）我已沒有印象」等語，且表示死者家屬（即上訴人等人）沒有
    請求偵辦肇事逃逸之駕駛人等語（見原審八十七年十一月二十四日言詞辯論筆錄
    ），是證人蘇進典於原審之證言並無從證明李走備駕駛系爭汽車撞擊橋墩，係為
    閃避他輛違規超速之汽車。至於證人田德彰、蔡清輝於原審雖一致證稱李走備係
    為閃避他輛違規之汽車始撞上橋墩，惟該二位證人已自承渠等均未在場目擊李走
    備駕車撞上橋墩之情況，而係事後聽李走備在住院期間所說，其二人既係間接聽
    聞上開事實，則其等之證言，核屬傳聞證據，而無證據能力，況二位證人經原審
    隔別詳訊，其所聽聞李走備陳述當時行車之方向及汽車在道路之位置，一則稱李
    走備之車行駛在中山路上，為閃避直行凱旋路之他車，一則稱李走備所駕之車在
    凱旋路上，為閃避同在凱旋路上由對面而來之他車（見原審卷第五十六頁），差
    距懸殊，其證言之真實性，已有疑議，而難採信。另證人即汽車保養場技師吳進
    春雖於本院證稱，當日伊接到上訴人之電話，就去現場拖車，在中山路、凱旋路
    口曾看見地面上有垂直方向之煞車痕跡，車子撞到立體高架橋道路橋墩護墻云云
    （見本院卷第一七六頁），惟系爭車輛於撞橋柱肇事之現場附近，並無任何煞車
    痕跡，此有管高雄市政府警察局交通大隊所製作之道路交通事故調查表所附之事
    故現場圖一份在卷可稽（見本院卷第二０二頁），況該證人事後至現場拖吊肇事
    系爭車輛時縱於地上發現煞車痕跡，亦難據認與本件事故有關，是證人吳進春之
    證詞即難採為上訴人有利之證據。至於上訴人於本院提出於八十九年一月二十六
    日所照之系爭受毀損車輛照片，其右前方車門把手前方位置雖有凹陷並有油漬覆
    於其上（見本院卷第一八二頁至第一八六頁），然此與該管高雄市政府警察局交
    通大隊函送本院之該大隊於本件事故發生時（即八十七年九月九日）在現場所拍
    攝之系爭車輛右前方車門把手前方位置並無任何毀損之照片不符（見本院卷第二
    ０三頁），且本件如確係上訴人所主張「為閃避不詳姓名之人所駕駛之違規超速
    車輛，而不慎撞擊橋墩護墻」，則於兩輛移動中之車輛若有擦撞，則該處之鈑金
    必有剝落或橫向之擦痕，而非凹陷之情況，是上訴人於本院所提系爭車輛之照片
    ，亦難採為其有利之認定。參以上訴人於本件事故發生之當日即八十七年九月九
    日，以高雄地方法院郵局第六０三０號存證信函，通知被上訴人系爭汽車發生保
    險事故時，就李走備駕駛系爭汽車撞擊橋墩之原因，係載稱「因不慎」（系爭）
    汽車前方撞擊橋墩，而車頭全毀等字樣，並未主張有「為閃避違規之他輛汽車致
    撞擊橋墩」之情事（見原審卷第十五頁所附之該次存證信函），又李走備不治死
    亡後，上訴人戊○○○於警訊中，亦未主張係因另一違規車輛致李走備閃避不及
    撞擊橋墩之事實，更未請求警方偵辦該違規之不詳姓名之駕駛人等情，已據證人
    即警員蘇進典於原審結證無訛等事實，益徵李走備駕駛系爭汽車撞擊橋墩，應非
    為閃避另一違規汽車所致。否則依上開上訴人於原審揭同到庭之證人田德彰、蔡
    清輝既證稱李走備住院治療期間有表示係為閃避違規之他輛汽車才發生本件撞擊
    橋墩之事故，則戊○○○寄發存證信函通知被上訴人出險及接受警察訊問時，焉
    有對自己有利之事實即「李走備係為閃避另一違規汽車始撞擊橋墩」不加予主張
    之理？本件上訴人既未能就「李走備係為閃避另一違規之汽車始撞上橋墩之事實
    」之有利於己之事實舉證以實其說，是其主張本件汽車交通事故，係兩輛汽車而
    非單一輛汽車之事故，自不足採信。
五、按當事人於契約訂定後，除該契約有顯然違背公序良俗、強制規定、或誠實信用
    等原則外，雙方當事人均有遵守該契約之義務，並以該契約之約定規範雙方之權
    利義務。本件依兩造所簽訂之強制汽車責任保險契約，保險單條款第十八條已明
    文約定：「汽車交通事故僅涉及一輛汽車者，本公司（即被上訴人）對車內或車
    外之受害人，負保險責任，但不包含駕駛被保險汽車之人。」，此一約定條款自
    應為簽訂契約之兩造當事人所共同遵守。上訴人雖以上開單一汽車交通事故，受
    害人不包含駕駛被保險汽車之人之約定，即強制汽車責任保險法施行細則第三條
    之規定，抵觸母法即強制汽車責任保險法之規定，應屬無效。惟按保險人於被保
    險人對於第三人依法應負賠償責任，而受賠償請求時，負賠償之責（保險法第九
    ○條參照），此即責任保險，責任保險係以「被保險人對於第三人依法應負之賠
    償責任」為標的之保險。查八十七年一月一日施行之強制汽車責任保險法，雖兼
    採加害人無過失責任主義（強制汽車責任保險法第五條參照），然基本上保險人
    賠償責任之發生，仍以有汽車交通事故之行為人即加害人（同法第九條第一項）
    ；因所有、使用或管理被保險汽車所致受害人體傷、殘廢或死亡之事故即汽車交
    通事故（同法第十二條）；及因汽交通事故遭致體傷、殘癈或死亡之人即受害人
    （同法第九條第二項）之存在為前提，且依該法規定，保險人在保險金額之範圍
    內，如汽車交通事故之加害人、被保險人已為一部之賠償，僅於扣除該賠償金額
    之餘額範圍內對受害人負給付責任（同法第二十九條第一項），又保險人依本法
    給付之保險金，視為加害人或被保險人損害賠償金額之一部分；加害人或被保險
    人受賠償請求時，得扣除之（同法第三十條），另保險人更有代位行使被保險人
    對於可歸責之第三人之損害賠償請求權（同法第三十一條第一項），故強制汽車
    責任保險契約，本質上仍屬責任保險甚明。此再觀之同法第十條乃明示列舉規定
    「受害人本人或受害人之繼承人」為受益人，而未將「汽車交通事故之行為人即
    加害人如同時亦體傷、殘廢或死亡時」亦列入「受益人」之範圍，益足以證明責
    任保險之性質。是汽車交通事故之行為人即加害人，同時亦體傷、殘廢或死亡時
    ，如該汽車交通事故之發生無可歸責之第三人者，依上揭各該規定觀之，其即非
    屬受害人即非受益人，其本人或其繼承人不得依同法二十八條規定於被保險汽車
    發生汽車交通事故時，在本法規定之保險金額範圍內，直接向保險人請求給付保
    險金。準此，強制汽車責任保險法施行細則第三條：「本法規定之汽車於道路、
    停車場或其他供汽車通行之地方發生交通事故，致人體傷、殘廢或死亡時，受害
    人於本法保障範圍內得請求保險給付。汽車交通事故僅涉及一輛汽車者，受害人
    不包括該汽車之駕駛人」之規定，核與上開強制汽車責任保險法之相關規定，並
    無抵觸。上訴人主張兩造簽訂之保險單條款第十八條及強制汽車責任保險法施行
    細則第三條之規定，即受害人排除單一車輛事故之駕駛人，抵觸母法及強制規定
    無效，且違背憲法所定權利限制事項應以法律明定之原則，認上開約定無效云云
    。要非可採。
六、本件由被上訴人承保強制汽車責任保險之系爭汽車，係由上訴人戊○○○之夫李
    走備駕駛不慎撞擊橋墩，該汽車交通事故之發生，僅涉及一輛汽車，已詳如前述
    ，則依兩造所簽訂之保險契約保險單條款第十八條已明定汽車交通事故僅涉及一
    輛汽車者，被上訴人對駕駛被保險汽車之人不負保險責任，而此一約定亦無違背
    強制汽車責任保險法之規定亦如前述，從而原審認被上訴人就本件上訴人主張之
    汽車交通事故，並無負給付保險金之義務，而為上訴人敗訴之判決，並以上訴人
    既受敗訴之判決，其假執行之聲請即失所依據，應併予駁回。經核無不合，上訴
    論罪仍執陳詞，指摘原判決不當，求予廢棄改判，非有理由，應予駁回。
七、本案事證及判決基礎已臻明確，兩造其餘主張陳述及所提之證據，均毋庸再予審
    酌，附此敘明。
八、據上論結，本件上訴為無理由，依民事訴訟法第四百四十九條第一項、第八十五
    條第一項前段、第七十八條，判決如主文。
中      華      民      國    八十九    年      五      月       九     日
                                      臺灣高等法院高雄分院民事第一庭
~B1審判長法官  黃金石
~B2法      官  周慶光
~B3法      官  吳登輝
右為正本係照原本作成。
如對本判決上訴，須於判決送達後二十日內向本院提出上訴狀，其未表明上訴理由者
，應於上訴後二十日內向本院提出上訴理由書。
中      華      民      國    八十九    年      五      月     十一     日
~B法院書記官  白  蘭
                                                                        Ｆ


司法院資訊處製作；財團法人民間司法改革基金會備份。
